【裁判字號】    99,台上,4886
【裁判日期】    990805
【裁判案由】    誣告
【裁判全文】
最高法院刑事判決            九十九年度台上字第四八八六號
上  訴  人  甲○○
選任辯護人  楊揚律師
上列上訴人因誣告案件，不服台灣高等法院台南分院中華民國九
十八年五月二十七日第二審更審判決（九十七年度上更(一)字第三
六０號，起訴案號：台灣雲林地方法院檢察署九十三年度偵字第
三四六二號），提起上訴，本院判決如下：
    主  文
上訴駁回。
    理  由
按刑事訴訟法第三百七十七條規定，上訴於第三審法院，非以判
決違背法令為理由，不得為之。是提起第三審上訴，應以原判決
違背法令為理由，係屬法定要件。如果上訴理由書狀並未依據卷
內訴訟資料，具體指摘原判決不適用何種法則或如何適用不當，
或所指摘原判決違法情事，顯與法律規定得為第三審上訴理由之
違法情形，不相適合時，均應認其上訴為違背法律上之程式，予
以駁回。本件上訴人甲○○上訴意旨略稱：(一)、上訴人於民國九
十二年四月二十四日向台灣雲林地方法院檢察署（下稱雲林地檢
署）提出告訴乙○○侵占案告訴狀記載之事實，無非係民事債務
不履行糾紛，在法律上不生刑事處罰或懲戒處分之問題，自難以
誣告罪相繩，原判決論處上訴人誣告罪刑，有適用法則不當之違
法。(二)、上訴人固曾委託乙○○向財將企業股份有限公司（下稱
財將公司）辦理車牌號碼SQ─8129號自小客車（下稱系爭自小客
車）汽車貸款，惟並未收到乙○○簽發之八十四年十一月二十三
日期，面額分別為新台幣（下同）十萬元、九萬六千零五十九元
之支票二紙，原審未向付款銀行調閱該等支票，佐證乙○○之陳
述是否真實，有調查職責未盡之違法。(三)、乙○○陳稱代上訴人
墊付之稅金及雜項等支出六萬七千八百三十一元，為上訴人所否
認，所謂稅金、雜項支出，究何所指？原判決未予釐清，遽採為
論罪之依據，尚嫌率斷。(四)、八十四年十一月七日上訴人未出售
系爭自小客車予乙○○，且未收受三十萬元之訂金。卷附內政部
警政署刑事警察局（下稱刑事警察局）鑑定報告亦認乙○○檢陳
之八十四年十一月七日之汽車買賣合約書（下稱八十四年買賣合
約書）上「甲○○」簽名筆跡有模仿之虞，歉難認定云云。其後
原審再送請法務部調查局鑑定，惟原判決並未詳細說明兩次鑑定
，何者較為可採之理由，即遽採法務部調查局鑑定之結果，而為
不利於上訴人之認定，自有判決理由不備之違法。(五)、縱認八十
四年買賣合約係上訴人與乙○○所簽訂，然乙○○之帳冊既屬其
片面記載之文字，仍不足以證明乙○○確曾交付上訴人三十萬元
定金。上訴人始終認為乙○○仍有部分金額尚未給付，即難謂事
出無因。八十四年買賣合約書既不能證明上訴人確有誣告乙○○
之主觀犯意，原審遽採為不利於上訴人之論據，自有未洽云云。
惟查：證據之取捨、證據證明力之判斷，以及事實有無之認定，
屬事實審法院之職權，苟其取捨判斷與認定，並不違背論理法則
及經驗法則，即不容任意指為違法，而執為適法之第三審上訴理
由。本件原審認定上訴人有原判決事實欄所載意圖使乙○○受刑
事處分，向雲林地檢署檢察官提出告訴乙○○侵占案之誣告犯行
，係以：上訴人於原審法院上訴審（下稱上訴審）及更(一)審審理
中坦承：上訴人有將系爭自小客車委請乙○○代向財將公司申請
汽車貸款七十萬元；乙○○於八十四年十一月十六日有代上訴人
清償其積欠良京實業股份有限公司（下稱良京公司）之十二萬六
千六百六十元汽車貸款、八十四年十一月十八日代上訴人清償交
通違規罰款六千元、支付汽車過戶費用四百五十元將車輛登記在
上訴人之配偶沈素綿名下、代上訴人支付辦理汽車貸款所需動產
擔保交易設定登記規費三千元；沈素綿有收受乙○○簽發之前述
面額九萬六千零五十九元支票；八十四年十一月十六日上訴人和
沈素綿、財將公司業務許鴻文，在冠億汽車商行辦理汽車貸款手
續，由上訴人簽發十九張支票用以分期清償汽車貸款；上訴人於
八十五年二月二十七日將系爭自小客車以八十三萬元出售予乙○
○，當日乙○○支付上訴人定金十三萬元；上訴人於九十二年四
月二十四日向雲林地檢署提出告訴乙○○涉犯侵占罪嫌，指稱乙
○○受託向財將公司辦理汽車貸款七十萬元後，侵占入己；雲林
地檢署檢察官以九十二年度偵字第三０八二號為不起訴處分後，
上訴人又具狀聲請再議，經台灣高等法院台南分院檢察署（下稱
台南高分檢）以九十二年度上聲議字第九二六號處分書駁回再議
確定等語不諱。且原判決事實欄所載之犯罪事實，迭據乙○○指
述綦詳，並有八十四年買賣合約書、乙○○之公司帳冊、良京公
司之傳票紀錄、前述面額九萬六千零五十九元之支票影本及上開
不起訴處分書及再議處分書附卷可佐等證據資料，予以綜合判斷
，認上訴人之犯行堪予認定。並指駁、說明：(1)、乙○○陳稱：
前述面額九萬六千零五十九元之支票，係其與上訴人會算後為補
足七十萬元之差額所開立等語，較符合常情，應可採信。上訴人
所供可能是先向乙○○借款，於汽車貸款下來後再還款云云，與
常情有悖，不足採取。(2)、卷附八十四年買賣合約書，經檢察官
送請刑事警察局鑑定結果，雖函覆：該合約書甲方欄下「甲○○
」簽名筆跡有模仿之虞，歉難認定云云，然經更(一)審再依上訴人
聲請送請法務部調查局鑑定結果，認「甲類筆跡（指八十四年買
賣合約書上『甲○○』之簽名筆跡）與乙類筆跡（指甲○○於更
(一)審審理中當庭書寫之簽名筆跡及八十五年二月二十七日買賣合
約書上『甲○○』簽名之筆跡）特徵相同」，有該局鑑定書在卷
可憑。參以證人即乙○○之公司會計蘇洬貞於偵查及上訴審審理
中結證之證詞，再衡之常情，堪認乙○○所指八十四年買賣合約
書甲方欄下『甲○○』為上訴人所親簽，且於當日上訴人即已收
受三十萬元定金等語，足信為真。上訴人否認該合約書之真正，
尚難採信。(3)、觀之乙○○公司之帳冊關於八十四年十一月十六
日「（支）匯良京Ｃ一八０貸款十二萬六千六百六十六元」、於
八十四年十一月十八日「（支）Ｃ一八０違章罰款六千四百五十
元」及「付許鴻文動保費（甲○○）三千元」、於八十四年十一
月二十三日「（支）付甲○○11／23票九萬六千零五十九元」等
語，核與良京公司之傳票紀錄、九萬六千零五十九元之支票影本
及上訴人所坦認之交通違規罰款及支付汽車過戶費六千四百五十
元，以及動產擔保設定登記費用三千元等情相符。至於上訴人爭
執該帳冊之二筆紀錄，即八十四年十一月七日「付阿亮Ｃ一八０
車款三十萬元」、「八十四年十一月二十三日「（支）付甲○○
票十萬元」等語，與上揭已證實之紀錄相較，前後字跡連貫、紙
張色澤相同，應非乙○○事後所增篡，堪信為真實，而足以佐認
上訴人確有於八十四年十一月七日出售系爭自小客車予乙○○，
及上訴人確有收受三十萬元定金，而上訴人旋即表明要再買回及
上訴人嗣後有另支付面額十萬元票款之事實。(4)、稽之財將公司
貸款承辦人許鴻文於偵查中之證詞，堪認上訴人明知有以系爭自
小客車向財將公司辦理貸款，並同意貸款匯入乙○○之車行帳戶
之事實。又依卷附上訴人簽發分期清償貸款之三紙支票影本，及
上訴人自承知道向財將公司貸款等語，足認上訴人以不知道貸款
匯入乙○○之車行帳戶，而當時因為沒有證據，於九十二年間找
到證據才提出侵占告訴等語置辯，係卸責之詞，均不足取。(5)、
上訴人聲請傳訊之證人林祺富於第一審所為證詞係聽聞上訴人片
面之詞，尚難佐認上訴人辯詞之真實性。上訴人於偵、審中否認
主觀有誣告之犯意，為卸責飾詞，均不足採信等由甚詳。又以核
上訴人所為，係犯刑法第一百六十九條第一項之誣告罪，酌情量
處有期徒刑八月，並依中華民國九十六年罪犯減刑條例規定減輕
其刑為有期徒刑四月。已詳其所憑證據及認定之理由，所為論
斷，均有卷存證據資料可資覆按。上訴意旨雖指摘原判決違法，
然查：(一)、原判決已說明上訴人以自己親身經歷之過程明知乙○
○並未欠伊款項，卻於九十二年四月二十日向雲林地檢署提出侵
占告訴，否認有與乙○○簽訂八十四年買賣合約書，誣指乙○○
於受託向財將公司辦理汽車貸款七十萬元後，侵吞入己，並偽稱
無法貸款，致其因需款孔急而於八十五年二月二十七日將系爭自
小客車以八十三萬元出售予乙○○，惟僅收到十三萬元，而餘款
七十萬元，乙○○則以代為清償貸款為由拒不交付等虛捏之事實
，指訴乙○○涉犯侵占罪嫌。該案嗣經雲林地檢署檢察官不起訴
處分後，上訴人猶執意誣陷，具狀聲請再議，經台南高分檢駁回
再議確定，顯認上訴人有誣告之犯意及行為至明。上訴人上訴意
旨(一)，就同一事證猶執陳詞為相左之評價，並未具體指摘原判決
有如何之違背法令，要非適法之第三審上訴理由。(二)、關於上訴
人同意將八十四年十一月間向財將公司汽車貸款之七十萬元匯入
乙○○之車行帳戶，惟因上訴人積欠乙○○之金額未達七十萬元
，經雙方會算結果，乙○○已支付八十四年十一月七日之定金三
十萬元外，另代上訴人清償向良京公司之汽車貸款十二萬六千六
百六十元、代上訴人繳納交通違規罰鍰六千元、汽車過戶登記費
四百五十元、辦理汽車貸款規費三千元，及上訴人先前買回系爭
自小客車須再增加三萬元，以及其他雜項費用三萬七千八百三十
一元，總計上訴人應給付乙○○五十萬三千九百四十一元。因上
訴人將汽車貸款七十萬元均匯入乙○○之車行帳戶內，因此乙○
○仍應再交還十九萬六千零五十九元，而乙○○業已簽發前述面
額十萬元及九萬六千零五十九元之支票二紙交付予上訴人之事實
，原判決業已說明其所憑之證據及理由甚詳。上訴人於原審就此
復未聲請調查其他人證或物證，是原審未再行調查，並無上訴意
旨(二)、(三)所指調查未盡之違法。(三)、原判決理由係引據蘇洬貞之
證詞及上訴人部分之供詞資為說明法務部調查局所鑑定八十四年
買賣合約書上「甲○○」簽名筆跡與上訴人在更(一)審當庭書寫簽
名之筆跡及八十五年二月二十七日買賣合約書上「甲○○」簽名
之筆跡特徵相同之結果為可採，當然排除刑事警察局所函覆鑑定
意見（即該合約書甲方欄下「甲○○」簽名筆跡有模仿之虞），
此乃為法院取捨證據法理上之當然結果，縱未於判決理由內說明
捨棄刑事警察局之鑑定意見，而僅說明採用法務部調查局鑑定結
果之理由，於判決本旨亦無影響，自非判決理由不備。上訴意旨
(四)，難認係適法之第三審上訴理由。(四)、其他上訴意旨係就原審
依憑證據所為採證、認事職權行使，以及原判決已說明之事項，
依憑己見任意指摘為違法，並重為事實之爭執，否認有誣告犯意
及行為，殊與法律規定得為第三審上訴理由之違法情形不相適合
。衡以前開說明，其上訴為違背法律上之程式，應予駁回。
據上論結，應依刑事訴訟法第三百九十五條前段，判決如主文。
中    華    民    國  九十九  年    八    月    五    日
                      最高法院刑事第十三庭
                          審判長法官  賴  忠  星
                                法官  呂  丹  玉
                                法官  吳      燦
                                法官  蔡  名  曜
                                法官  葉  麗  霞
本件正本證明與原本無異
                                      書  記  官
中    華    民    國  九十九  年    八    月    十    日
                                                    ｍ

司法院資訊處製作；財團法人民間司法改革基金會備份。
